【裁判字號】    95,選訴,7
【裁判日期】    950329
【裁判案由】    違反公職人員選舉罷免法等
【裁判全文】
臺灣臺中地方法院刑事判決               95年度選訴字第7號
公  訴  人  臺灣臺中地方法院檢察署檢察官
被      告  丙○○
                      之4號
            甲○○
共      同
指定辯護人  本院公設辯護人  丁○○
上列被告等因違反公職人員選舉罷免法等案件，經檢察官提起公
訴（94年度選偵字第74、75、76號），本院判決如下：
    主    文
丙○○共同連續對於有投票權之人，交付賄賂，而約其投票權為
一定之行使，處有期徒刑壹年拾月，褫奪公權肆年。緩刑肆年。
扣案之黃麗娟所收受賄賂新臺幣壹仟元沒收。
甲○○有投票權之人，收受賄賂，而許以其投票權為一定之行使
，處有期徒刑月，褫奪公權肆年；扣案之甲○○所收受賄賂新
臺幣壹仟元沒收。又共同連續對於有投票權之人，交付賄賂，而
約其投票權為一定之行使，處有期徒刑壹年柒月，褫奪公權肆年
；扣案之黃麗娟所收受賄賂新臺幣壹仟元沒收。應執行有期徒刑
壹年捌月，褫奪公權肆年，緩刑肆年；扣案之甲○○所收受賄賂
新臺幣壹仟元、黃麗娟所收受賄賂新臺幣壹仟元均沒收。
    犯罪事實
一、丙○○明知不得對於有投票權之人，行求期約、交付賄賂或
    其他不正利益，而約其投票權為一定之行使，為使臺中縣第
    1選舉區登記第2號候選人尤介成當選中華民國94年度臺中縣
    議員，竟基於對臺中縣第 1選舉區有投票權之人期約、交付
    賄賂，而約渠等於臺中縣議員選舉日即94年12月03日投票時
    為一定投票權之行使，即圈選候選人尤介成之概括犯意，而
    分別為下列之賄選犯行：
    （一）丙○○於94年11月29日，在臺中縣豐原市○○路 654
          巷10之5號6樓甲○○住處，交付新臺幣（下同）1500
          元及尤介成競選文宣 3份予甲○○，作為甲○○其戶
          內有投票權人3票（含甲○○之前夫乙○○及2人所生
          之女兒在內）之賄賂（每1投票權人500元之賄賂），
          並告知其於94年12月03日投票時圈選臺中縣第 1選舉
          區縣議員登記第 2號候選人尤介成，經甲○○當場收
          受並允諾轉知乙○○及投票予第 2號候選人尤介成，
          而許以其投票權為一定之行使，惟甲○○事後並未將
          其中500元轉交予其女兒。
    （二）甲○○於收受前開賄賂後，竟與丙○○基於對臺中縣
          第 1選舉區有投票權之人期約、交付賄賂，而約渠等
          於臺中縣議員選舉日即94年12月03日投票時為一定投
          票權之行使，即圈選候選人尤介成之概括犯意聯絡，
          先由甲○○於94年11月29日18時06分許，以其所有之
          門號0000000000號行動電話撥打其友人黃麗娟（另經
          公訴人為不起訴處分在案）所有之門號0000000000號
          行動電話，邀約黃麗娟前往甲○○住處，接受買票，
          黃麗娟應允後，遂於94年11月29日19時50分許，前往
          臺中縣豐原市○○路654巷10之5號 6樓甲○○住處，
          再由丙○○交付1000元及尤介成競選文宣 1份予黃麗
          娟，作為黃麗娟其戶內有投票權人 2人（含其夫劉勝
          洧）之賄賂（每1投票權人500元之賄賂），並告知其
          於94年12月03日投票時圈選臺中縣第 1選舉區縣議員
          選舉登記第 2號候選人尤介成，經黃麗娟當場收受並
          允諾投票予第 2號候選人尤介成，而許以其投票權為
          一定之行使，惟黃麗娟並未將其中 500元轉交予其夫
          劉勝洧。
    （三）甲○○復與丙○○基於承前對臺中縣第一選舉區有投
          票權之人期約、交付賄賂，而約渠等於臺中縣議員選
          舉日即94年12月03日投票時為一定投票權之行使，即
          圈選候選人尤介成之概括犯意聯絡，再於94年12月02
          日晚間時分，在臺中縣豐原市○○路 737巷口乙○○
          住處附近，將丙○○先前交付之 500元及尤介成競選
          文宣 1份轉交予乙○○，期約乙○○於94年12月03日
          投票時圈選臺中縣第1選舉區縣議員選舉登記第2號候
          選人尤介成，經乙○○當場允諾投票予第 2號縣議員
          候選人尤介成，而許以其投票權為一定之行使。
    嗣經臺灣臺中地方法院檢察署檢察官接獲檢舉，指揮臺中縣
    警察局豐原分局、法務部調查局臺中縣調查站循線查獲，並
    扣得甲○○所收受賄賂1000元（另扣得黃麗娟所收受賄賂10
    00元）。
二、案經臺中縣警察局豐原分局報告臺灣臺中地方法院檢察署檢
    察官偵查起訴。
    理    由
一、訊據被告丙○○、甲○○，對於上揭時地，為使臺中縣第 1
    選舉區登記第 2號候選人尤介成當選94年度臺中縣議員，竟
    基於對臺中縣第 1選舉區有投票權之人期約、交付賄賂，而
    約渠等於臺中縣議員選舉日即94年12月03日投票時為一定投
    票權之行使，即圈選候選人尤介成之犯意，分別向有投票權
    人即被告甲○○、黃麗娟以每票 500元之代價為賄選之行為
    ，並透過被告甲○○以每票 500元之代價向有投票權人及同
    案被告乙○○賄選之行為等情，業據被告丙○○、甲○○於
    本院中坦認屬實，核與同案被告乙○○之供述內容及證人黃
    麗娟之證述情節均屬相符，並有行動電話通聯紀錄 1份在卷
    可稽，復有扣案之被告甲○○所收受賄賂款1000元為證，被
    告丙○○、甲○○自白供述與現有事證相符，應堪置信。本
    件事證已臻明確，被告丙○○、甲○○犯行，均堪認定。
二、論罪科刑部分：
（一）按投票行賄罪之處罰分別規定於刑法第 144條及公職人員
      選舉罷免法第90條之1第1項，而公職人員選舉罷免法第90
      條之1第1項為刑法第 144條之特別法，依特別法應優先適
      用於普通法之規定，應優先適用公職人員選舉罷免法。
（二）又公職人員選舉罷免法第90條之 1業經修正，並經總統於
      94年11月30日以華總一義字第 09400196881號令公布，於
      94年12月02日生效施行，依修正後之現行公職人員選舉罷
      免法第90條之1第1項規定：「對於有投票權之人，行求期
      約或交付賄賂或其他不正利益，而約其不行使投票權或為
      一定之行使者，處三年以上十年以下有期徒刑，得併科新
      臺幣 100萬元以上1000萬元以下罰金」，顯較修正前同條
      項所規定「處五年以下有期徒刑，得併科新臺幣40萬元以
      上 400萬元以下罰金」者為重，惟因被告丙○○、甲○○
      共同買票賄選之行為終了時間為94年12月02日，依刑法第
      2條第1項前段之規定，自應逕行適用裁判時之現行選舉罷
      免法第90條之1第1項之規定，而無新舊法比較適用之問題
      。是核被告丙○○、甲○○所為，均係犯現行公職人員選
      舉罷免法第90條之1第1項之對於有投票權之人，交付賄賂
      ，而約其投票權為一定之行使罪；被告甲○○另犯刑法第
      143條第1項之投票受賄罪。
（三）按共同正犯之意思聯絡，原不以數人間直接發生者為限，
      即有間接之聯絡者，亦包括在內（最高法院77年度台上字
      第2135號判例參照）；次按共同正犯間係基於共同實施犯
      罪之意思，而為行為分擔，各個行為人自應就共同實施之
      全部結果負全部責任，而非僅就自己實施部分負責。被告
      丙○○就被告甲○○對於有投票權之人，交付賄賂，而約
      其投票權為一定之行使犯行間，顯有共同之犯意聯絡及行
      為分擔，為共同正犯。
（四）又按侵害國家法益之犯罪，若基於概括犯意而連續犯同一
      罪名者，亦有連續犯之適用，此觀貪污治罪條例所定之罪
      雖屬侵害國家法益之罪，倘若基於概括犯意而連續犯同一
      之罪名者，仍得成立連續犯自明。而投票行賄罪祇要向有
      投票權之人，行求期約或交付賄賂或其他不正利益，而約
      其不行使投票權或為一定之行使，犯罪即告成立；如基於
      概括之犯意，連續向多數有投票權之人為上述投票行賄之
      行為者，自仍得成立連續犯（最高法院90年度台上字第77
      03號判決意旨參照）。被告丙○○先後 3次，被告甲○○
      先後 2次對於有投票權之人，交付賄賂，而約其投票權為
      一定行使之犯行，均時間緊接，手段同一，觸犯犯罪構成
      要件相同之罪名，顯均係基於概括之犯意反覆為之，應依
      刑法第56條之規定，分別論以一罪，並均加重其刑。
（五）再按犯公職人員選舉罷免法第90條之1 第1項或第2項之罪
      ，在偵查中自白者，減輕其刑，公職人員選舉罷免法第90
      條之1第5項前段定有明文。被告丙○○、甲○○均於偵查
      中自白對於有投票權之人，交付賄賂，而約其投票權為一
      定之行使之犯行，自應適用公職人員選舉罷免法第90條之
      1第5項前段之規定，分別予以減輕其刑，並依法先加後減
      之。
（六）爰審酌民主政治之基礎在於建立公平及公正之選舉，選舉
      乃民主政治最重要之表徵，須由選民評斷候選人之才德、
      品行、學識、操守、政見而選賢與能，其攸關國家政治之
      良窳甚鉅，而賄選行為更係敗壞選風之主要根源，不惟抹
      滅實行民主政治之真意，亦影響選舉之公正性與社會之風
      氣，扭曲選舉制度尋求民意之真實性，被告丙○○、甲○○所為已妨害投票之公正、公平及純潔，惟因被告丙○○
      所交付之賄賂對象僅有3人，合計5張選票，賄賂數額合計
      僅有2500元，行賄金額甚少，且在投票日前 1天即遭查獲
      ，尚未對於選舉結果產生影響，而被告丙○○、甲○○於
      犯罪後，均坦承犯行，犯後態度良好，以及被告甲○○個
      人所收受之賄賂款項僅有1000元等一切情狀，分別量處如
      主文所示之刑，並就被告甲○○部分合併定其應執行刑，
      以示懲儆。
（七）次按犯本章妨害選舉之罪或刑法分則第 6章之妨害投票罪
      ，宣告有期徒刑以上之刑者，並宣告褫奪公權，公職人員
      選舉罷免法第98條第 3項定有明文。被告丙○○、甲○○
      所犯為公職人員選舉罷免法第90條之1 之賄選罪，而被告
      甲○○另犯刑法第143條第1項之投票受賄罪，被告丙○○
      、甲○○均經宣告有期徒刑，爰依公職人員選舉罷免法第
      98條第3項、刑法第37條第2項之規定，分別予以宣告褫奪
      公權4年。
（八）末查：被告甲○○素行良好，並無刑案紀錄；被告丙○○
      則曾於83年間，因賭博罪，經本院於83年11月28日以83年
      度易字第6373號判處罰金3000元，如易服勞役，以300 元
      折算 1日確定，被告甲○○、丙○○均未曾受有期徒刑以
      上刑之宣告，此有臺灣高等法院被告前案紀錄表各 1份在
      卷可按，被告甲○○、丙○○經此偵審教訓，當已知所警
      惕，信無再犯之虞，且被告甲○○本身均係勞力工作者，
      家中經濟賴其維繫，而被告丙○○亦於本院準備程序中為
      被告甲○○求情，被告丙○○自費收買之票數有限，且在
      投票前即遭查獲，尚未造成投票結果之影響，被告丙○○
      於本院中亦經捐款新臺幣 3萬元予公益團體，此有被告丙○○提出之安泰商銀銀行匯款委託書 1份為證，本院考量
      被告甲○○、丙○○之犯行非重，惡性輕微，並經公訴人
      同意分別給予被告甲○○、丙○○緩刑之自新機會，期盼
      被告甲○○、丙○○平日後不再觸犯妨害投票罪責，以維
      護投票秩序之公正、公平及落實選賢與能之盡善目標，爰
      分別併予諭知緩刑4年，用啟自新，併觀後效。
三、扣案之被告甲○○所收受賄賂1000元，係屬被告甲○○因犯
    投票受賄罪，所收受之賄賂，爰依刑法第143條第2項前段之
    規定，併予諭知沒收。又扣案之證人黃麗娟所收受賄賂1000
    元，係屬被告丙○○與被告甲○○共同交付之賄賂款項，不
    問屬於被告丙○○、甲○○與否，應依公職人員選舉罷免法
    第90條之1第3項之規定，併予諭知沒收。
據上論斷，應依刑事訴訟法第299條第1項前段，公職人員選舉罷
免法第90條之 1第1項、第3項、第5項、第98條第3項，刑法第11
條、第28條、第56條、第143條第1項、第2項、第37條第2項、第
51條第5款、第74條第1款，罰金罰鍰提高標準條例第1條前段，
判決如主文。
中    華    民    國    95    年    3     月    29    日
                  刑事第五庭    審判長法  官  賴恭利
                                      法  官  劉麗瑛
                                      法  官  巫淑芳
上正本證明與原本無異。
如不服本判決，應於送達後十日內向本院提出上訴狀（須附繕本
），上訴於臺灣高等法院臺中分院。
                                      書記官  王麗麗
中    華    民    國    95    年    3     月    29    日
附錄論罪科刑法條：
中華民國刑法第143條：
有投票權之人，要求、期約或收受賄賂或其他不正當利益，而許
以不行使其投票權或為一定之行使者，處三年以下有期徒刑，得
併科5000 元以下罰金。
犯前項之罪者，所收受之賄賂沒收之。如全部或一部不能沒收時
，追徵其價額。
公職人員選舉罷免法第90條之1：
對於有投票權之人，行求期約或交付賄賂或其他不正利益，而約
其不行使投票權或為一定之行使者，處三年以上十年以下有期徒
刑，得併科新臺幣100萬元以上1000萬元以下罰金。
預備犯前項之罪者，處一年以下有期徒刑。
預備或用以行求期約或交付之賄賂，不問屬於犯人與否，沒收之
。
犯第一項或第二項之罪，於犯罪後六個月內自首者，減輕或免除
其刑；因而查獲候選人為共犯者免除其刑。
犯第一項或第二項之罪，在偵查中自白者，減輕其刑；因而查獲
候選人為共犯者，減輕或免除其刑。


司法院資訊處製作；財團法人民間司法改革基金會備份。
